臺灣臺北地方法院民事判決　　　　　　　96年度簡上字第62號
上　訴　人　中國廣播股份有限公司
法定代理人　甲○○
訴訟代理人　彭郁欣律師
被 上 訴人　迪廣國際股份有限公司
法定代理人　乙○○
訴訟代理人　蔡順雄律師
　　　　　　曹詩羽律師
　　　　　　簡嘉宏律師
上列當事人間請求遷讓房屋等事件，上訴人對於中華民國95年12
月13日本院臺北簡易庭95年度北簡字第 37095號第一審判決提起
上訴，本院於96年6月11日言詞辯論終結，判決如下：
    主      文
上訴駁回。
第二審訴訟費用由上訴人負擔。
    事實及理由
一、上訴人主張：
  (一)兩造於民國89年間簽訂房屋租賃合約書（以下簡稱系爭租約
    ），約定上訴人將門牌號碼台北市○○○路312號地下2樓至
    地上8樓全部及同號9樓約70坪之房屋（以下簡稱系爭房屋）
    出租予被上訴人，並將同號地下3樓及4樓部分車位（以下簡
    稱系爭車位）出借予被上訴人無償使用，租賃期間自89年11
    月1日起至104年10月31日止，第一年至第三年之租金為每月
    新台幣（下同） 5,000,000元，第四年起每年調整租金數額
    如系爭租約附件（二）所載（自 94年11月1日至95年10月31
    日之租金為每月5,400,223元）。詎被上訴人自95年3月起即
    未繳付租金，上訴人於95年5月8日以存證信函催告被上訴人
    於二日內給付租金，被上訴人於同月 9日收受通知後，仍未
    繳付租金，上訴人遂於同年 6月12日以存證信函通知被上訴
    人終止系爭租約，該通知於同月13日送達被上訴人，故系爭
    租約已於 95年6月13日終止，被上訴人占有系爭房屋顯無法
    律上之權源，上訴人爰依民法第767條前段、第455條前段之
    規定，請求被上訴人應將系爭房屋騰空遷讓返還上訴人；至
    系爭車位，則因系爭租約終止而無使用借貸之必要，上訴人
    爰依民法第470條規定，請求被上訴人應一併返還。
  (二)訴外人好樂迪股份有限公司（以下簡稱好樂迪公司）雖另向
    鈞院聲請扣押上訴人對於被上訴人就系爭租約之租金債權（
    鈞院95年度執全字第1764號），但鈞院之扣押命令係於95年
    5 月16日送達被上訴人，依據最高法院94年台上字第1647號
    民事判決：「末按執行法院依強制執行法第115條第1項核發
    之扣押命令，送達於第三人時發生效力，同法第118條第2項
    定有明文。此項扣押命令對第三人所發生之拘束力，係禁止
    其再向債務人為積極之清償行為，並未命其應撤銷對債務人
    已為之清償行為。」之意旨，該執行命令係於 95年5月16日
    方對於被上訴人發生效力，此時距被上訴人收受上訴人定期
    催告之日業已七日，被上訴人既未給付積欠之租金，上訴人
    自有權終止系爭租約。況鈞院嗣已發文撤銷上開執行命令，
    於 95年6月13日送達被上訴人，該扣押命令應已溯及既往失
    其效力，故上訴人於同月12日發函終止系爭租約，系爭租約
    應於被上訴人於同月13日收受送達後發生終止效力，被上訴
    人於95年6月14日給付上訴人 11,100,892元，並無法使得已
    經消滅之租賃法律關係復活。
  (三)按土地法第99條規定：「前條擔保之金額，不得超過二個月
    房屋租金之總額。已交付之擔保金，超過前項限度者，承租
    人得以超過之部分抵付房租。」；由此可知，承租人僅在已
    交付之擔保金之金額在二期租金以外之部分，方有依據土地
    法第 100條主張抵付租金之權利。本件被上訴人交付之押租
    金僅有1000萬元，並未超過系爭租約二期租金之總額，應不
    得依據土地法第 100條扣抵積欠之租金，故被上訴人主張依
    據土地法第100條之規定，扣抵押租金 1000萬元後，其積欠
    租金未達二個月以上，上訴人無權終止系爭租約，並無理由
    。
  (四)上訴人與訴外人好樂迪公司於89年2月2日簽訂合約書，約定
    雙方各出資40%及60%，合資設立被上訴人，並由被上訴人承
    租上訴人所有之系爭房屋，依合約書第 5條約定，被上訴人
    之董事長係由訴外人好樂迪公司指定，事實上被上訴人之法
    定代理人乙○○，即為係訴外人好樂迪公司之董事長，則依
    民事訴訟法第127條第1項：「對於無訴訟能力人為送達者，
    應向其全體法定代理人為之。」之規定，倘經送達文書予訴
    外人乙○○，即應對於被上訴人發生合法送達之效力。本件
    鈞院95年度執全字第1764號撤銷通知雖係以寄存送達方式，
    於 95年6月13日送達被上訴人，惟該項通知亦對訴外人好樂
    迪公司為送達，並經該公司於95年6月9日收受；則訴外人好
    樂迪公司之法定代理人乙○○既已於95年6月9日收受上開扣
    押命令之撤銷通知，其同時擔任被上訴人之法定代理人，即
    表示被上訴人亦已於同日知悉扣押命令已經撤銷之事實，詎
    被上訴人竟仍未給付積欠之租金，上訴人因此自有權於95年
    6月12日以存證信函終止系爭租約，系爭租約應確於95年6月
    13日被上訴人收受上訴人終止租約之存證信函之日，即已經
    合法終止。
  (五)原審駁回上訴人之訴，上訴人不服提起上訴，聲明：1.原審
    判決廢棄。2.被上訴人應自坐落於台北市○○段○○段 380
    至385地號，建號為5453號，門牌號碼為台北市○○○路312
    號自地下2樓至地上8樓全部及同號 9樓約70坪之房屋騰空遷
    讓並返還予上訴人。
二、被上訴人主張：
  (一)自土地法第 100條各款之規定，乃為限制出租人終止租約權
    限之立法意旨以觀，除為保障承租人弱勢法律地位外，更有
    維持既有法律關係存續，以保持法律安定性之立法目的，故
    土地法第100條第3款規定於租賃契約存續中，出租人預先將
    押租金抵償承租人所欠之租金後，如積欠租金總額，達二個
    月以上時，出租人始得終止租約，與承租人能否請求以溢付
    之押租金抵付房租無關。本件縱認被上訴人無積極主張以押
    租金抵付租金之權，然上訴人於主張終止租約時，仍應依土
    地法第100條第3款規定，於被上訴人所積欠租金額，以押租
    金抵償後，仍達二個月以上時，始能終止租約，以維該條規
    定之立法意旨。本件被上訴人以押租金1000萬元抵付所積欠
    上訴人95年3月及4月之租金後，已無積欠上訴人租金總額達
    二個月以上之事實，是上訴人於95年5月8日發函催告被上訴
    人於函到後二日內給付積欠95年3月、4月之租金，並於95年
    6月13日發函終止系爭租約，其終止租約違反土地法第100條
    第 3款之規定，自未生效力。則系爭租約之效力既仍存在，
    上訴人主張依民法第767條、第455條前段規定請求被上訴人
    返還系爭房屋，實無理由。
  (二)被上訴人於 95年5月16日收受鈞院95年度執全字第1764號執
    行命令，禁止被上訴人於19,604,584元範圍內之租金債權向
    上訴人清償，故於該執行命令撤銷之前，被上訴人自不得依
    據上訴人之催告通知，向上訴人給付積欠之租金。嗣後鈞院
    發文通知被上訴人撤銷上開扣押命令，被上訴人於 95年6月
    13日收受該撤銷通知後，即於翌日給付積欠之租金11,100,8
    92元，故被上訴人並非因可歸責之原因而遲延給付租金，上
    訴人之終止租約通知，自不生合法終止系爭租約之效力。
  (三)鈞院於95年6月9日將上開撤銷通知向訴外人好樂迪公司之法
    定代理人乙○○為送達，依民法第 27條第2項及民事訴訟法
    第127條第1項規定，僅生合法送達該公司之效力，實與被上
    訴人無關。況由上開撤銷通知之收受送達人實為訴外人好樂
    迪公司於該民事執行事件之代理人簡嘉宏律師，該撤銷通知
    由代理人簡嘉宏律師代訴外人好樂迪公司收受送達，直接對
    本人即訴外人好樂迪公司發生合法送達之效力，與被上訴人
    並無關係，故上訴人主張應以訴外人好樂迪公司收受撤銷通
    知之日即95年6月9日，作為被上訴人收受該撤銷通知而發生
    效力之日期，實無理由。
  (四)被上訴人於本院聲明：上訴駁回。
三、兩造所不爭執之事實：
  (一)兩造於89年間簽訂系爭租約，約定上訴人將系爭房屋出租予
    被上訴人，並將系爭車位出借予被上訴人無償使用，租賃期
    間自89年11月1日起至104年10月31日止，第一年至第三年之
    租金為每月 5,000,000元，第四年起每年調整租金數額如系
    爭租約附件（二）所載（自 94年11月1日至95年10月31日之
    租金為每月5,400,223元）。
  (二)被上訴人於簽訂系爭租約時，交付1000萬元之押租保證金予
    上訴人。
  (三)被上訴人自 95年3月起，即未依據系爭租約之約定繳付租金
    。
  (四)上訴人於95年5月8日以存證信函催告被上訴人應於函到後二
    日內給付積欠之租金；被上訴人於同月 9日收受該件存證信
    函。
  (五)被上訴人於 95年5月16日收受本院95年度執全字第1764號執
    行命令，禁止被上訴人於19,604,584元範圍內之租金債權向
    上訴人清償。
  (六)上訴人於 95年6月12日以存證信函通知被上訴人終止系爭租
    約，該通知於同月13日送達被上訴人。
  (七)被上訴人於 95年6月13日收受（寄存送達）本院95年度執全
    字第1764號撤銷通知，並於翌日清償積欠之租金11,100,892
    元。
  (八)被上訴人及訴外人好樂迪公司之法定代理人均為訴外人乙○
    ○；訴外人好樂迪公司係由代理人簡嘉宏律師於96年6月9日
    收受本院95年度執全字第1764號撤銷通知。
四、得心證之理由
  (一)按「承租人租金支付有遲延者，出租人得定相當期限，催告
    承租人支付租金，如承租人於其期限內不為支付，出租人得
    終止契約。」、「因不可歸責於債務人之事由，致未為給付
    者，債務人不負遲延責任。」，民法第 440條第1項、第230
    條定有明文。次按「出租人非因左列情形之一，不得收回房
    屋：三、承租人積欠租金額，除以擔保金抵償外，達二個月
    以上時。」，土地法第100條第3款亦有明確規定。復按「出
    租人基於土地法第100條第3款承租人欠租之事由，並依民法
    第440條第1項規定，對於支付租金遲延之承租人，定相當期
    限催告其支付，承租人於其期限內不為支付者，固得終止契
    約」、「不定期之房屋租賃，承租人積欠租金除擔保金抵償
    外達二個月以上時，依土地法第100條第3款之規定，出租人
    固得收回房屋。惟該條款所謂因承租人積欠租金之事由收回
    房屋，應仍依民法第440條第1項規定，對於支付租金遲延之
    承租人，定相當期限催告其支付，承租人於其期限內不為支
    付者，始得終止租賃契約。在租賃契約得為終止前，尚難謂
    出租人有收回房屋請求權存在。」，最高法院分別著有43年
    台上字第1143號、42年台上字第1186號判例可資參照。是於
    房屋租賃之情形，出租人若以承租人遲延給付租金為由終止
    契約，自限於已有「承租人積欠租金額，除以擔保金抵償外
    ，達二個月以上。」之情形發生，經出租人定相當期限催告
    承租人支付租金，承租人仍因可歸責於己之事由而未於期限
    內支付者，始得發生合法終止該租賃契約之效力。
  (二)經查，本件依據兩造所不爭執之事實，迄上訴人於95年5月8
    日以存證信函催告被上訴人給付積欠租金之日，或上訴人所
    指定被上訴人應為給付之日即收受該存證信函後二日之95年
    5月11日，甚至算至被上訴人於95年5月16日收受本院95年度
    執全字第1764號執行命令，禁止被上訴人於19,604,584元範
    圍內之租金債權向上訴人清償之日止，被上訴人遲延支付上
    訴人之租金，應僅為 95年3月、4月、5月份之租金，總計金
    額為16,200,669元（5,400,223x3=16,200,669）；此項金額
    扣除被上訴人交付上訴人之押租保證金10,000,000元後之餘
    額6,200,669元，既未達系爭租約二月租金之總額10,800,44
    6 元，揆諸前揭說明，上訴人自不因被上訴人於收受上開催
    告通知後二日內未給付積欠之租金，即取得合法終止系爭租
    約之權利。
  (三)上訴人雖主張依據土地法第99條「前條擔保之金額，不得超
    過二個月房屋租金之總額。已交付之擔保金，超過前項限度
    者，承租人得以超過之部分抵付房租。」之規定，承租人僅
    在已交付之擔保金超過二個月租金以外的部分，方有援引土
    地法第100條第3款規定之權利云云。惟按土地法第99條及第
    100 條之立法目的，本均在於保護居於經濟上弱勢地位之承
    租人，核其性質乃屬房屋租賃契約當事人不得另以契約之約
    定予以排除之強制規定。其中土地法第99條規定之意旨，係
    在於強制規定房屋之出租人所收取之押租金，不得超過二個
    月房屋租金之總額，為貫徹此項規定之效果，乃於該條第 2
    項規定若有收取押租金超過二個月租金總額之情形，承租人
    即得以超過之部分抵付房租；承租人行使此項權利所產生之
    效果，乃抵付部分即屬承租人已為房租之給付，出租人就承
    租人業以超額押租金抵付之部分，不得主張承租人有租金給
    付遲延，而另行使請求遲延利息或催告給付之權利。而土地
    法第100條規定之意旨，則在於強制規定僅於該條所規範之
    六款情形，房屋出租人始得行使終止租約、收回房屋之權利
    ；此條規定所產生之效果，僅係除非有該條所規範之六款情
    形發生，房屋出租人不得行使終止租約、收回房屋之權利而
    已，以本件系爭該條第3款之規定來說，其規範意義就在於
    考量經濟能力較差的承租人，或有一時無法給付租金之情事
    ，為免承租人因暫時性的經濟困窘就遭到無地棲身之厄運，
    乃特別規定必須將承租人之前已經交付出租人之押租金全數
    扣抵租金完畢之後，所積欠之租金仍然超過二個月之租金總
    額，出租人始得行使終止租約而收回房屋之權利；但承租人
    所積欠之租金總額扣除押租金之後，雖未達二個月之租金總
    額，亦不表示承租人無需負擔遲延利息或其他可能的遲延損
    害賠償責任，僅係出租人尚不得逕而終止租約，請求收回房
    屋而已，此與同法第99條所規範承租人就超過二月租金總額
    之押租金，得行使抵付房租權利而免於遲延給付責任，核屬
    二項規範意旨互不相同之法律規定，從而上訴人援引土地法
    第99條之規定，主張土地法第100條第3款所規範者，乃指已
    交付之押租金超過二月租金之部分抵償積欠租金後，積欠租
    金未達二月租金總額之情形云云，自非可採，附此敘明。
  (四)次查，依據兩造所不爭執之事實，被上訴人於 95年5月16日
    收受本院95年度執全字第1764號執行命令，禁止被上訴人於
    19,604,584元範圍內之租金債權向上訴人清償後，被上訴人
    係於95年6月13日收受（寄存送達）本院95年度執全字第176
    4號撤銷通知。則迄95年6月13日被上訴人收受本院95年度執
    全字第1764號撤銷通知之日止，被上訴人積欠上訴人之租金
    扣除押租金後，雖已達11,600,892元（6,200,669+5,400,22
    3【95年6月份租金】= 11,600,892），而已經超過系爭租約
    二月租金之總額10,800,446元，然被上訴人於95年5月16 日
    迄同年6月23日（按依據民事訴訟法第 138條第2項「寄存送
    達，自寄存之日起，經十日發生效力。」之規定，本院95年
    度執全字第1764號撤銷通知於 95年6月13日寄存送達被上訴
    人，應自同月23日發生效力）之期間，既係受限於本院95年
    度執全字第1764號執行命令而未能向上訴人給付租金，自屬
    因不可歸責於被上訴人之事由而未能給付。則揆諸前揭說明
    ，被上訴人迄 95年6月23日止，既係因不可歸責於己之事由
    ，始未能依據系爭租約之約定給付租金，上訴人於95年6 月
    23日之前，自未取得合法終止系爭租約之權利。
  (五)就此上訴人雖主張本院95年度執全字第1764號撤銷通知係於
    95年6月9日送達訴外人好樂迪公司，該公司法定代理人乙○
    ○即係被上訴人之法定代理人，依據民事訴訟法第127條第1
    項：「對於無訴訟能力人為送達者，應向其全體法定代理人
    為之。」之規定，應認為該撤銷通知於95年6月9日即對於被
    上訴人發生效力云云。然被上訴人與訴外人好樂迪公司既係
    各自具備法人資格之權利主體，而各有享受權利、負擔義務
    之權利能力，及以自己名義進行民事訴訟之當事人能力，法
    院所為執行命令或撤銷通知，自應向其等個別送達，而依據
    該二公司之收受法院命令或通知之時間，各自起算其受到法
    院命令或通知拘束之日期，而不得僅以被上訴人與訴外人好
    樂迪公司之法定代理人相同，即以訴外人好樂迪公司收受本
    院上開撤銷通知之日期，作為該撤銷通知對於被上訴人發生
    效力之日期。況被上訴人主張本院95年度執全字第1764號撤
    銷通知實際上係向訴外人好樂迪公司於該強制執行事件之代
    理人簡嘉宏律師送達，並非由訴外人乙○○收受一節，有本
    院送達證書影本一件附卷可稽，且為上訴人所不爭執；由此
    更見上訴人以訴外人好樂迪公司收受前開撤銷通知之日期，
    作為該撤銷通知對於被上訴人生效日期之推論，洵無足採。
  (六)綜上所述，被上訴人於95年5月8日發出被上訴人應給付所積
    欠租金之催告時、同月11日其所指定被上訴人應給付積欠租
    金期限屆滿時、同年 6月13日終止租約之意思表示到達被上
    訴人之時，其均尚未取得可以合法終止系爭租約之權利。參
    諸被上訴人於95年6月13日收受（寄存送達）本院 95年度執
    全字第1764號撤銷通知後，即於翌日清償其所積欠之租金11
     ,100,892 元等情，亦為兩造所不爭執之事實；上訴人主張
    系爭租約已於被上訴人於 95年6月13日收受其終止之意思表
    示時終止，自非可採；被上訴人主張兩造間基於系爭租約之
    租賃法律關係仍然存在，則屬有據。從而上訴人主張被上訴
    人占有系爭房屋欠缺法律權源，依據民法第 767條前段、第
    455 條前段之規定，請求被上訴人將系爭房屋騰空遷讓返還
    上訴人，核無理由，應予駁回。又兩造間就系爭租約之租賃
    法律關係既仍存在，上訴人主張系爭車位因系爭租約終止而
    無使用借貸之必要，依據民法第 470條之規定，請求被上訴
    人應一併返還，自亦無理由，應予駁回。是原審駁回上訴人
    之訴，核無違誤。上訴意旨指摘原判決不當，聲明廢棄改判
    ，為無理由，應予駁回。
五、據上論結，本件上訴為無理由。依民事訴訟法第436條之1第
    3 項、第449條第1項、第78條，判決如主文。
中　   華   　民    　國　 96   年　   6 　 月　 25   日
              民事第二庭審判長  法      官  鄭純惠
                                法      官  蔡政哲
                                法      官  楊代華
以上正本係照原本作成。
本件當事人須以本判決適用法律顯有錯誤為上訴理由時，始得於
本判決送達後二十日內向本院提出上訴狀，如已於本判決宣示後
送達前提起上訴者，應於判決送達後十日內補具上訴理由（均按
他造當事人之人數附繕本），並經本院許可後方得上訴最高法院
。
中　   華   　民    　國　 96   年　   6 　 月　 25   日
                                法院書記官  許婉如
